【裁判字號】    99,判,854
【裁判日期】    990819
【裁判案由】    證券交易法
【裁判全文】
最  高  行  政  法  院  判  決
                                       99年度判字第854號
上  訴  人  甲○○
訴訟代理人  林政憲  律師
            吳絮琳  律師
被 上訴 人  行政院金融監督管理委員會
代  表  人  陳裕章
上列當事人間證券交易法事件，上訴人對於中華民國97年10月1
日臺北高等行政法院97年度訴字第36號判決，提起上訴，本院判
決如下：
    主  文
上訴駁回。
上訴審訴訟費用由上訴人負擔。
    理  由
一、本件被上訴人以萬海航運股份有限公司（下稱萬海公司）為
    股票公開發行之上市公司，萬海公司投資新加坡WAN HAI
    LINES(S) PTE. LTD.，持股比率100%，新加坡WAN HAI
    LINES(S)PTE. LTD.投資萬海航運（香港）有限公司（下稱
    萬海香港公司）持股比率100%，萬海公司民國94年3月23日
    董事會決議萬海香港公司，投資香港大榮國際物流有限公司
    (下稱香港大榮公司)港幣5,906,115元，因而間接取得大陸
    地區深圳聯豐國際貨運有限公司（下稱深圳聯豐公司）及深
    圳亞世貨運有限公司（下稱深圳亞世公司）各50%及100%股
    權，遲至96年2月13日始於公開資訊觀測站公告申報；94年7
    月27日董事會決議香港大榮公司投資深圳聯豐公司美金832,
    000元，遲至96年2月14日始於公開資訊觀測站公告申報，違
    反公開發行公司取得或處分資產處理準則（下稱處理準則）
    第30條第1項及第33條第1項規定，上訴人為該公司行為時之
    負責人，乃依行為時證券交易法第178條第1項第3款及第179
    條規定，分別以96年6月7日金管證一罰字第09600199721號
    （下稱原處分一）及第09600199722號裁處書（下稱原處分
    二）各處上訴人罰鍰新臺幣（下同）12萬元。被上訴人另以
    萬海公司95年5月24日董事會決議香港大榮公司以美金100萬
    元在大陸地區投資設立GREEN勁海物流（上海）有限公司（
    下稱勁海公司），遲至95年6月16日始於公開資訊觀測站公
    告申報，違反處理準則第30條第1項及第33條第1項規定，上
    訴人為該公司行為時之負責人，依證券交易法第178條第1項
    第7款及第179條規定，以96年6月7日金管證一罰字第096001
    99723號裁處書（下稱原處分三）處上訴人罰鍰24萬元。上
    訴人不服上開處分，提起訴願，經遭駁回，遂提起行政訴訟
    ，經原審以97年度訴字第36號判決（下稱原判決）駁回。上
    訴人仍不服，遂提起本件上訴。
二、上訴人起訴主張：(一)關於原處分一部分，萬海公司不符合
    處理準則第30條第1項第2款所稱之「從事大陸地區投資」之
    定義，依法自無公告申報之義務：依大陸地區從事投資或技
    術合作許可辦法（下稱大陸投資許可辦法）第4條第1項及第
    2項規定可知，在大陸地區從事投資行為，其型態有以下3種
    ：1.取得大陸地區公司或事業之股權。2.臺灣地區法人直接
    投資第三地區公司，該公司有取得大陸地區公司或事業之股
    權者。3.臺灣地區法人間接投資第三地區公司，該公司有取
    得大陸地區公司或事業股權者。本案香港萬海公司投資香港
    大榮公司，僅取得香港大榮公司（即第三地區之公司）之股
    權，並未取得大陸地區之股權，故萬海公司之子公司香港萬
    海公司並無大陸投資許可辦法所定之投資大陸地區之行為。
    法律亦未課予公開發行公司應就被投資公司（即香港大榮公
    司）之資產、投資狀況，一併予以公告申報之義務，自不得
    無限擴張公告申報之義務範圍，更不能期待受法律拘束之人
    民對此一法未明確規範之內容能認知為其義務內容。又萬海
    公司之資金，僅間接進入香港地區，並無任何資金匯入大陸
    地區。另萬海公司雖對香港大榮公司之經營具有支配影響力
    ，惟於萬海公司投資香港大榮公司後，香港大榮公司並未再
    行發生在大陸地區創業、增資、取得大陸地區公司之股權、
    設置或擴展分公司等行為，顯不該當於大陸投資許可辦法所
    稱「在大陸地區從事投資」。(二)關於原處分二部分，由於
    實際從事大陸地區投資之香港大榮公司，並非萬海公司之國
    內子公司，並不符合處理準則第33條第1項規定之應公告申
    報之事由：無論係處理準則抑或財務會計準則公報，均僅稱
    「子公司」，並未明文包含海外子公司，甚而處理準則第33
    條以「公開發行公司之子公司非屬『國內公開發行公司』」
    之法文來看，本條顯然只在規範「國內」之子公司，而不包
    含海外之子公司。處理準則第33條並未明確規定海外子公司
    之取得或處分資產行為，亦在公開發行公司公告申報義務之
    範圍內，上訴人更無可能預見海外子公司之投資行為未予公
    告，有違反法律上義務之可能。會計研究發展基金會所發布
    之財務會計準則公報，其目的本在於作為財務報表製作之統
    一規範，而非形成公法上之義務，自不得以法所未明確規定
    之內容，作為人民的義務來源。(三)關於原處分三部分，萬
    海公司於95年6月14日收受主管機關核准投資案函文之翌日
    ，即行就該投資案辦理公告申報，並無違反公開發行公司取
    得資產之申報義務：處理準則第4條第6款先例示「交易簽約
    日、付款日、委託成交日、過戶日、董事會決議日」等為事
    實發生日，後以抽象規定「其他足資確定交易對象及交易金
    額之日」，此種例示加上概括條款，解釋論理上前揭所例示
    之情況亦應具備同條所指出之共通之點。換言之，董事會決
    議日之解釋，亦應已足資確定交易對象及交易金額始足當之
    。萬海公司董事會95年5月24日決議內容，僅能知悉萬海公
    司擬間接於大陸地區投資成立公司，至於投資之確切金額，
    尚未達前開法令所示「足資確定」之標準，董事會記錄所記
    載為大陸地區法令限制之額度，尚非能確定實際投資金額為
    何等語，為此，訴請將訴願決定及原處分均撤銷。
三、被上訴人則以：(一)有關原處分一部分：依處理準則第4條
    第7款所稱「大陸地區投資」，係指依經濟部投資審議委員
    會（下稱投審會）大陸投資許可辦法規定從事大陸投資，另
    按該辦法第4條規定可知，從事大陸地區投資尚非以資金有
    無進入大陸地區為依據。另被上訴人於96年4月18日函請投
    審會就萬海公司前開投資行為是否符合大陸投資許可辦法之
    從事大陸地區投資表示意見，該會覆以萬海公司間接取得大
    陸地區投資事業深圳聯豐公司及深圳亞世公司案，已分別於
    94年7月4日核准及同年12月13日核准實行投資備查在案，上
    訴人以本件資金無實際進入大陸而非屬大陸地區投資行為為
    訴訟理由，尚無可採。再依投審會於官方對外網頁揭示，前
    開第三地區公司對大陸有投資行為，臺灣投資人對該第三地
    區公司之經營具有支配影響力情形下，依許可辦法第4條第2
    項規定，仍屬以間接方式在大陸從事投資，須事先向該會申
    報或申請許可。(二)有關原處分二部分：依處理準則第4條
    第4款、第33條第1項、財務會計準則公報第5號及第7號規定
    可知，公開發行公司之子公司範疇應包括國內及國外，如有
    處理準則第3章規定應公告申報事項者，均應由國內母公司
    代為辦理。萬海公司業依證券發行人財務報告編製準則第20
    條第1項及第2項規定，於94年度合併財務報表附註2載明香
    港大榮公司為萬海公司100%間接持股之子公司，足見香港大
    榮公司為萬海公司之子公司，依處理準則第33條規定，公開
    發行公司本應為其國外非公開發行子公司代為辦理應公告事
    項。(三)有關原處分三部分：處理準則第4條第6款規定「事
    實發生日：指交易簽約日、付款日、委託成交日、過戶日、
    董事會決議日或其他足資確定交易對象及交易金額之日等日
    期孰前者。但屬需經主管機關核准之投資者，以上開日期或
    接獲主管機關核准之日孰前者為準」，已明確規定，事實發
    生日係以前開各日期之孰前者認定之，「其他足資確定交易
    對象及交易金額之日」僅為其中一可能日期，並無明定事實
    發生日必須具備交易對象及交易金額均須確定要件。萬海公
    司95年5月24日董事會議議事錄第5案說明第3點，業已載明
    ，擬以最低金額美金100萬元登記勁海公司且全部資金由香
    港大榮公司注入，並經全體出席董事同意，是投資金額既經
    該次董事會決議確定，董事會決議日復早於投審會核准之日
    ，爰依前開規定應以董事會決議日為事實發生日等語，資為
    抗辯，求為判決駁回上訴人之訴。
四、原審斟酌全辯論意旨及調查證據結果，以：（一）處理準則
    第4條第7款所稱「大陸地區投資」，係指依投審會大陸投資
    許可辦法所規定之從事大陸投資，而依該辦法第4條規定：
    「本辦法所稱在大陸地區從事投資，係指臺灣地區人民、法
    人、團體或其他機構在大陸地區有下列行為之一者：……取
    得當地現有公司或事業之股權，但不包括購買上市公司股票
    ……臺灣地區人民、法人、團體或其他機構直接或間接投資
    第三地區公司，並對該公司之經營具有支配影響力，而該公
    司有前項各款行為之一者，亦屬本辦法所稱在大陸地區從事
    投資。」可知只要以控股公司對之直接或間接投資（且公司
    對之有影響力）之第三地區公司取得大陸現有公司之股權，
    亦屬從事大陸地區投資，並非以「控股公司資金有無進入大
    陸地區」作為認定是否從事大陸地區投資之依據。是萬海公
    司間接持有萬海香港公司及香港大榮公司100%股權，依處理
    準則第4條第4款、財務會計準則公報第5號及第7號規定，萬
    海香港公司及香港大榮公司為萬海公司投資之子公司，萬海
    公司對萬海香港公司及香港大榮公司自屬「有影響力」。萬
    海公司94年3月23日董事會決議萬海香港投資香港大榮公司
    港幣5,906,115元，因而間接取得深圳聯豐公司及深圳亞世
    公司各50%及100%股權，該深圳聯豐公司及深圳亞世公司之
    前揭股權因「萬海香港公司之投資香港大榮公司」而受到萬
    海公司之控制，萬海公司自屬「從事大陸地區投資」，而有
    申報之義務。（二）公開發行公司財務、業務資訊係投資人
    決策參考之重要依據，而資訊揭露目的即為確保公司決策之
    重要資訊，能即時有效傳達予投資大眾，股票公開發行公司
    之投資，尤其是子公司之投資，對公開發行公司之財務常有
    重大影響，處理準則第33條第1項因而規定：「公開發行公
    司之子公司『非屬國內公開發行公司』，取得或處分資產有
    第3章規定應公告申報情事者，由公開發行公司為之。」其
    原因在於子公司既非國內公開發行公司，該子公司之財務無
    法自行公告申報，則應由母公司代為公告，以使投資大眾了
    解子公司之投資情形及風險，並得以判斷該子公司之投資對
    母公司之財務影響，非謂母公司就國外子公司之投資無申報
    義務。且依「非屬國內公開發行公司」之文義觀之，當然包
    括「國內非公開發行公司」、「國外公開發行公司」、「國
    外非公開發行公司」在內，上訴人主張不包括國外子公司云
    云，尚有誤會。（三）處理準則第4條第6款規定「事實發生
    日：指交易簽約日、付款日、委託成交日、過戶日、董事會
    決議日或其他足資確定交易對象及交易金額之日等日期孰前
    者。但屬需經主管機關核准之投資者，以上開日期或接獲主
    管機關核准之日孰前者為準。」可知「事實發生日」係以「
    前開各日期之孰前者」認定之，是縱交易對象及交易金額尚
    未經投審會核准確定，但只要董事會已經決議，該董事會決
    議日即為事實發生日。本件萬海公司95年5月24日董事會議
    議事錄第5案說明第3點載明擬以最低金額美金100萬元登記
    勁海公司且全部資金由香港大榮公司注入，並經全體出席董
    事同意，是投資金額既經該次董事會決議確定，董事會決議
    日復早於投審會核准之日，萬海公司遲至95年6月16日始於
    公開資訊觀測站公告申報，違反處理準則第30條第1項第2款
    及第33條第1項規定，被上訴人原處分三以上訴人為萬海公
    司行為時之負責人，依證券交易法第178條第1項第7款及第
    179條規定，處上訴人罰鍰24萬元，亦無違誤等由，而駁回
    上訴人在原審之訴。
五、本院按：原判決駁回上訴人之訴，結論無不合，論斷如下：
(一)證券交易法第178條第1項第7款規定：「．．．或違反主管
    機關依第36條之1所定準則有關取得或處分資產、從事衍生
    性商品交易、資金貸與他人、為他人背書或提供保證及揭露
    財務預測資訊等重大財務業務行為之適用範圍、作業程序、
    應公告及申報之規定者，處24萬元以上240萬元以下罰鍰。
    」第179條規定：「法人違反本法之規定者，依本章各條之
    規定處罰其為行為之負責人。」93年4月28日修正公布之同
    法第178條第1項第3款規定：「發行人、公開收購人、證券
    商、證券商同業公會、證券交易所或第18條所定之事業，於
    依法或主管機關基於法律所發布之命令規定之帳簿、表冊、
    傳票、財務報告或其他有關業務之文件，不依規定製作、申
    報、公告、備置或保存者，處12萬元以上240萬元以下罰鍰
    。」處理準則第4條第6款「事實發生日：指交易簽約日、付
    款日、委託成交日、過戶日、董事會決議日或其他足資確定
    交易對象及交易金額之日等日期孰前者。但屬需經主管機關
    核准之投資者，以上開日期或接獲主管機關核准之日孰前者
    為準。」第7款：「大陸地區投資：指依經濟部投資審議委
    員會在大陸地區從事投資或技術合作許可辦法規定從事之大
    陸投資。」第30條第1項：「公開發行公司取得或處分資產
    ，有下列情形者，應按性質依規定格式，於事實發生之日起
    2日內將相關資訊於本會指定網站辦理公告申報：……二、
    從事大陸地區投資。……」第33條第1項：「公開發行公司
    之子公司非屬國內公開發行公司，取得或處分資產有第三章
    規定應公告申報情事者，由公開發行公司為之。」大陸投資
    許可辦法第4條規定：「(第1項)本辦法所稱在大陸地區從事
    投資，係指臺灣地區人民、法人、團體或其他機構在大陸地
    區有下列行為之一者：一、創設新公司或新事業。……三、
    取得當地現有公司或事業之股權，但不包括購買上市公司股
    票……。(第2項)臺灣地區人民、法人、團體或其他機構直
    接或間接投資第三地區公司，並對該公司之經營具有支配影
    響力，而該公司有前項各款行為之一者，亦屬本辦法所稱在
    大陸地區從事投資。」
(二)原處分一部分：依上開處理準則第30條第1項規定，公開發
    行公司，從事大陸地區投資，取得資產，應於事實發生之日
    起2日內將相關資訊於金融監督暨管理委員會指定網站辦理
    ，臺灣地區與大陸地區人民關係條例(以下稱兩岸人民關係
    條例)第35條第1項：「臺灣地區人民、法人、團體或其他機
    構，經經濟部許可，得在大陸地區從事投資或技術合作；…
    …」係對大陸地區之投資，採取許可制，目的在對臺灣地區
    人民、法人、團體或其他機構對大陸地區之投資採取事前管
    制。在臺灣地區人民、法人、團體或其他機構直接或間接投
    資第三地區公司情形，無論第三地區公司之擁有大陸地區公
    司之股權，係在臺灣地區人民、法人、團體或其他機構直接
    或間接投資該第三地區公司之前或之後，均是在其直接或間
    接投資第三地區公司時，始間接取得大陸地區公司之股權，
    此際始發生應予管制之問題。是就兩岸人民關係條例第35條
    第1項對大陸地區之投資採取事前管制之立法目的而言，第
    三地區公司之擁有大陸地區公司之股權，係在臺灣地區人民
    、法人、團體或其他機構直接或間接投資第三地區公司之前
    或之後，並非重要之點，不需作不同之對待處理。因而上開
    準則在第2項之情形，第三地區公司有「取得」當地現有公
    司或事業之股權，應解為包括「持有」當地現有公司或事業
    之股權。換言之，在臺灣地區人民、法人、團體或其他機構
    直接或間接投資第三地區公司時，因第三地區公司已持有大
    陸地區公司之股權，而使得在臺灣地區人民、法人、團體或
    其他機構間接取得大陸地區公司之股權，亦應屬上開辦法第
    4條第2項及第1項第3款所稱之「在大陸地區投資」，不僅應
    依該辦法申請許可，亦應依處理準則第30條第1項第2款辦理
    公告申報。上訴人為萬海公司之負責人，萬海公司對新加坡
    WAN HAI LINES(S )PTE. LTD.持股比率100%，新加坡WAN
    HAI LINES(S)PTE. LTD.對萬海香港公司持股比率100%，萬
    海公司94年3月23日董事會決議萬海香港公司投資香港大榮
    公司港幣5,906,115元，因而間接取得深圳聯豐公司及深圳
    亞世公司各50%及100%股權，此為原判決依法認定之事實。
    據此事實，萬海公司間接投資萬海香港公司，無論香港大榮
    公司擁有深圳聯豐公司及深圳亞世公司之股權，係在上開董
    事會決議前後，依上述說明，萬海公司屬「從事大陸地區投
    資」，依處理準則第30條第1項第2款而有申報之義務，萬海
    公司未於法定期間內公告申報，被上訴人依行為時證券交易
    法第178條第1項第3款及第179條規定，處上訴人罰鍰12萬元
    ，自無不合(依原處分卷所附投審會94年7月4日經審二字第
    094012361號函，萬海公司間接取得大陸地區投資事業深圳
    聯豐公司及深圳亞世公司案，於94年7月4日經投審會核准在
    案)。原處分及原判決贅引處理準則第33條第1項，及原判決
    此部分理由簡略，並於此部分小結(原判決書第17頁倒數第6
    行以下)誤植原處分二之小結（第18頁倒數第8行以下）部分
    內容，雖均有未洽，然與判決結果無影響，原判決此部分應
    予維持。上訴意旨主張依處理準則第30條第1項及大陸投資
    許可辦法第4條規定可知，以取得股權之方式，在大陸地區
    從事投資行為之型態，僅有：1.取得大陸地區現有公司或事
    業之股權；2.臺灣地區法人直接投資第三地區公司，該公司
    有取得大陸地區現有公司或事業股權之行為；3.臺灣地區法
    人間接投資第三地區公司，該公司有取得大陸地區公司或事
    業股權等三種情況，原判決僅以萬海公司間接投資第三地區
    公司，以該第三地區公司原即持有大陸公司之股權，即逕認
    萬海公司有申報之義務，並未說明係屬何一款項之投資大陸
    地區行為，顯有判決不備理由之違法，且依原判決所認定之
    事實，香港萬海公司係投資第三地區之香港大榮公司，而非
    第一種型態之取得大陸地區現有公司或事業之股權；而香港
    大榮公司於萬海公司投資前，即已持有大陸地區公司之股權
    ，萬海公司於具有支配影響力之時，並無發生該第三地區公
    司投資大陸地區之情事，故原判決顯有不應適用處理準則第
    30條第1項及大陸投資許可辦法第4條而適用之違法云云，並
    不足採。
(三)原處分二部分：萬海香港公司投資香港大榮公司，萬海公司
    即屬間接投資香港大榮公司，嗣萬海公司於94年7月27日董
    事會決議香港大榮公司投資深圳聯豐公司美金832,000元，
    此亦為原判決依法認定之事實，萬海公司即屬依大陸投資許
    可辦法第4條第2項、第1項第3款之「從事大陸地區投資」，
    應依處理準則第30條第1項第2款規定公告申報，萬海公司未
    於法定期間內公告申報，被上訴人依行為時證券交易法第17
    8條第1項第3款及第179條規定，處上訴人罰鍰12萬元，亦無
    不合。又萬海公司本身即從事大陸地區投資，與處理準則第
    33條第1項無關，原處分及原判決贅引處理準則第33條第1項
    ，雖均有未洽，暨原判決關於處理準則第33條第1項「子公
    司」範圍之敘述，係屬多餘，然與判決結果無影響，原判決
    此部分應予維持。原處分此部分既與處理準則第33條第1項
    無關，上訴意旨關於此條項之主張，及以其為基礎對原判決
    所為之指摘，與判決結果無關，自不得據以主張原判決違背
    法令應予廢棄。
(四)原處分三部分：萬海公司間接投資香港大榮公司，已如上述
    ，嗣萬海公司於95年5月24日董事會決議，以最低金額美金1
    00萬元登記勁海公司且全部資金由香港大榮公司注入，此為
    原判決依法確定之事實。是萬海公司董事會決議，由其間接
    投資之第三地區公司即香港大榮公司在大陸地區創設新公司
    ，依大陸投資許可辦法第4條第2項、第1項第1款，萬海公司
    就此部分亦屬「從事大陸地區投資」，應依處理準則第30條
    第1項第2款規定於事實發生日即董事會決議日起2日內公告
    申報，萬海公司遲至95年6月16日始於公開資訊觀測站公告
    申報，違反處理準則第30條第1項第2款規定，被上訴人依證
    券交易法第178條第1項第7款及第179條規定，處上訴人罰鍰
    24萬元，亦無不合。又萬海公司本身即從事大陸地區投資，
    與處理準則第33條第1項無關，原處分及原判決贅引處理準
    則第33條第1項，雖均有未洽，然與判決結果無影響。又本
    件此部分係涉及在大陸地區創設新公司，並無交易對象及交
    易金額之問題，而決議以最低金額美金100萬元登記勁海公
    司，創設新公司內容足資確定，已可申報。原判決此部分理
    由說明，雖嫌簡略，亦非不備理由。是以原判決此部分應予
    維持。上訴意旨主張處理準則第4條第6款所例示之「董事會
    決議日」亦應具備「足資確定交易對象及交易金額之日」之
    要素，始符合法律解釋方法及立法意旨，惟原判決不察，對
    上訴人上揭法律上之主張，僅以只要董事會已經決議，該董
    事會決議日即為事實發生日云云，未就上訴人前揭主張審酌
    ，且未說明未採之理由，顯有判決不備法令之違法，且本件
    交易對象及金額於董事會決議之日均未足確定，原判決亦顯
    有不應適用法規而適用之違法，應予廢棄云云，亦不可採。
(五)綜上所述，原判決並無上訴人所指有違背法令之情形，上訴
    意旨指摘原判決違背法令，求予廢棄，為無理由，應予駁回
    。
六、據上論結，本件上訴為無理由。依行政訴訟法第255條第1項
    、第98條第1項前段，判決如主文。
中    華    民    國    99    年    8     月    19    日
                    最高行政法院第五庭
                        審判長法官  黃  璽  君
                              法官  陳  鴻  斌
                              法官  鄭  忠  仁
                              法官  吳  東  都
                              法官  陳  金  圍

以  上  正  本  證  明  與  原  本  無  異
中    華    民    國    99    年    8     月    19    日
                              書記官  郭  育  玎

司法院資訊處製作；財團法人民間司法改革基金會備份。
